【裁判字號】    99,重上,260
【裁判日期】    991019
【裁判案由】    確認優先購買權存在
【裁判全文】
臺灣高等法院民事判決                 99年度重上字第260號
上  訴  人  乙○○
訴訟代理人  呂傳勝律師
被 上訴 人  丙○○
訴訟代理人  甲○○
上列當事人間請求確認優先購買權存在事件，上訴人對於中華民
國99年3月31日臺灣桃園地方法院98年度訴字第1832號第一審判
決提起上訴，並為訴之追加，經本院於99年10月5日言詞辯論終
結，玆判決如下：
    主      文
上訴及追加之訴均駁回。
第二審及追加之訴訴訟費用由上訴人負擔。
    事實及理由
一、本件上訴人於原審請求確認伊就訴外人許利彥所有位於桃園
    縣桃園市○○段768地號土地（重測前為同市○路段2008-5
    地號，面積3502.56平方公尺，下稱系爭土地）所有權之優
    先承買權存在，嗣於本院審理程序中，將上開請求列為先位
    聲明，另追加備位聲明，請求確認伊就系爭土地所有權應有
    部分35 02.56分之1968之優先承買權存在，核與民事訴訟法
    第446條第1項但書、第255條第1項第2款規定相符，追加程
    序合法，應先敘明。
二、上訴人於主張：伊與系爭土地所有人許利彥於民國94年11月
    29日訂立租賃契約（下稱系爭租約），約定許利彥出租所有
    之系爭土地予伊建造房屋，租賃期間自94年12月1日起至100
    年11月30日止，伊遂於系爭土地上興建門牌號碼為桃園縣桃
    園市○○路○段101巷34號之房屋（下稱系爭房屋）。嗣系爭
    土地遭許利彥之債權人查封拍賣，執行法院並於拍賣公告中
    載明伊就系爭土地有優先承買權，拍定後不點交。系爭土地
    經被上訴人參與投標並以新台幣（下同）3888萬元拍定，伊
    依法行使優先承買權，竟遭被上訴人聲明異議等情，爰依民
    事訴訟法第247條、民法第426條之2及土地法第104 條之規
    定，求為判決確認伊對於系爭土地所有權之優先承買權存在
    。（原審判決駁回其訴）並對於原判決提起上訴，聲明：(一)
    原判決廢棄。(二)確認上訴人就系爭土地之優先承買權存在。
    另於本院主張縱其不能就系爭土地所有權全部為優先承買，
    亦得按其所承租部分之面積計算所占所有權應有部分為優先
    承買，爰追加備位聲明，請求確認伊就系爭土地所有權應有
    部分3502.56分之1968之優先承買權存在。
三、被上訴人則以：上訴人未依土地法第102條規定就系爭土地
    申請為地上權登記，而民法第426條之2及土地法第104條規
    定所稱之土地均係指建築用地，系爭土地為農業發展條例第
    3條第11款規定之耕地，依法應作農業使用，不適用上開民
    法第426條之2及土地法第104條規定，且上訴人與許利彥於
    系爭租約第17條中已約定不得於系爭土地上加蓋定著建物，
    顯見系爭租約並非上開規定所指之租地建屋契約，上訴人無
    從主張對於系爭土地有優先承買權。上訴人承租系爭土地興
    建辦公室作為資源回收廠使用，違反區域計畫法第15條、土
    地法第82條、第106條及農業發展條例第3條第14款等規定，
    縱認系爭租約為租地建屋契約，亦屬無效。系爭土地經執行
    法院拍賣公告後，先由訴外人騰捷紙業有限公司（下稱騰捷
    公司）陳報其為系爭土地現占有人而請求停止拍賣，嗣上訴
    人又以其為系爭土地承租人身分主張行使優先承買權，而系
    爭房屋95年至98年2月26日之房屋納稅義務人為騰捷公司，
    上訴人係遲至98年2月23日始以買賣為原因變更系爭房屋納
    稅義務人名義，顯見上訴人取得系爭房屋所有權係因通謀虛
    偽意思表示而為，企圖取得系爭土地優先購買權並規避法人
    不得購買農地之規定，藉此以低價購得系爭土地，應屬無效
    ，另上訴人取得系爭房屋之時間發生於系爭土地查封後，依
    法亦不得對抗伊。依農業發展條例第16條規定，每宗耕地分
    割後每人所有面積未達0.25公頃者，不得分割，系爭土地既
    不得分割，上訴人自不得主張行使優先承買權等語，資為抗
    辯。並對於上訴人之上訴及追加之訴，答辯聲明：上訴及追
    加之訴均駁回。
四、兩造不爭執之事項：
  (一)上訴人於94年11月29日與許利彥訂立系爭租約，約定由許利
    彥將其所有系爭土地（應有部分全部）中「分割600坪」出
    租予上訴人，並由上訴人擔任法定代理人之騰捷公司為連帶
    保證人，租賃期間自94年12月1日起至100年11月30日止，系
    爭租約第17條約定：「乙方（即上訴人）承租本土地（即系
    爭土地），不得在土地上加蓋定著建物。」
  (二)訴外人聯邦商業銀行股份有限公司前以臺灣士林地方法院96
    年度裁全字第3314號假扣押裁定為其執行名義，聲請對於包
    括許利彥在內之債務人財產共計於1525萬6980元範圍內（包
    含系爭土地）為假扣押強制執行，經原法院以96年度執全字
    第3411號假扣押強制執行事件受理之，該事件嗣併入原法院
    97年度司執字第16103號給付票款強制執行事件，經被上訴
    人以3888萬元之價格拍定，上訴人則以其為系爭土地承租人
    為由主張行使優先承買權等情，業經本院依被上訴人之聲請
    調取原法院上開執行事件全卷，查核屬實。
五、玆就兩造爭執之事項，分別判斷如下：
  (一)關於系爭租約是否為租地建屋契約部分：就此，上訴人主張
    伊向許利彥承租系爭土地作為資源回收廠使用，非興建廠房
    辦公室不能為之，許利彥亦立同意書同意伊於系爭土地上搭
    建房屋，且於伊承租前3個月興建房屋期間不收取租金，而
    另於系爭租約第17條中約定若因此違反相關法令，系爭房屋
    遭拆除或受有罰鍰者均應由伊自負其責，此係為免許利彥受
    罰而擬之約款，顯見系爭租約為租地建屋契約等語。被上訴
    人則辯稱上訴人未依土地法第102條規定就系爭土地申請為
    地上權登記，而民法第426條之2及土地法第104條規定所稱
    之土地均係指建築用地，系爭土地為農業發展條例第3條第
    11款規定之耕地，依法應作農業使用，不適用上開規定，且
    上訴人與許利彥於系爭租約第17條中已約定不得於系爭土地
    上加蓋定著建物，業經系爭土地出租人許利彥證實，顯見系
    爭租約並非上開規定所指之租地建屋契約，上訴人自無從依
    法對於系爭土地主張優先承買權。縱認系爭租約為租地建屋
    契約，上訴人於執行法院已自承其承租系爭土地興建辦公室
    作為資源回收廠使用，違反區域計畫法第15條、土地法第82
    條、第106條及農業發展條例第3條第14款等規定，上開規定
    皆具強制性及公益性，依民法第71條之規定系爭租約亦屬無
    效等語。茲分述如下：
  1.租用基地建築房屋，出租人出賣基地時，承租人有依同樣條
    件優先承買之權，固為民法第426條之2及土地法第104條所
    明定。然前開法律所稱租用基地建築房屋，係以建築房屋為
    目的而租用基地而言，若當事人於訂立租約之初，並非供承
    租人建築房屋為目的，縱承租人嗣於承租之土地上建築房屋
    ，出租人消極未為反對，仍為一般租賃契約，非此之租用基
    地建築房屋契約。本件上訴人主張其與訴外人許利彥就系爭
    土地成立租賃契約，固據其提出系爭租約為證（見原審卷，
    9頁），然系爭租約第17條明定：「乙方承租土地，不得在
    土地上加蓋定著建物。」且原審依上訴人之聲請，訊問許利
    彥，經其到庭證稱：「（問：當時是否有約定不可在土地上
    蓋房子？）有。因為我的土地是農地本來就不能在上面蓋房
    子」「（問：當時有約定契約第17條不可在上面加蓋建物？
    ）有。」「（問：租給他的意思是指只給他使用土地，而不
    能蓋房子）是。」「（問：何時知道他蓋房子的？）他約簽
    完後，有說回收的部分要蓋辦公室，我有說不能蓋辦公室，
    如果要蓋要自己負責。」「（問：租土地給原告的本意不是
    要給原告蓋房子？）」我不是要租他蓋房子。．．我租給他
    的目的是使用土地，蓋房子是他自己要負責。」等語（見原
    審99年3月16日言詞辯論筆錄，原審卷，224頁以下），可見
    上訴人與訴外人許利彥訂立系爭租約，並非以建築房屋而使
    用為其目的。依前開說明，系爭租約自無土地法第104條及
    民法第426條之2之適用餘地。至於許利彥雖書立內載：「本
    人許利彥同意乙○○就其承租本人所有座落桃園市○路段
    2008-5地號土地搭建房屋使用，前三個月興建房屋期間不必
    給付租金。但若因違反相關法令被拆除或遭罰緩，應由乙○
    ○自行處理，本人概不負責。」之同意書（見原審卷，79
    頁）予上訴人。然經證人許利彥於原審證稱：「租土地的時
    候，上訴人有提到他要蓋辦公室，然後我有跟他說這是農地
    不可以蓋，如果要蓋自己要負責。同意書是事後寫的，主要
    是說房子日後被拆是上訴人自己要負責。」等語（見原審卷
    ，225頁），足見許利彥簽立該同意書之目的，係在強調上
    訴人搭建建物若被拆除或遭罰鍰，應由上訴人負責之意，非
    指雙方訂立系爭租約之目的即在租地建屋，是被上訴人辯稱
    系爭租約非租地建屋契約，應屬可採。
  2.又現行法律就何種土地得作為租地建屋契約標的物之基地，
    並未明文規定，然依民法第422條之1，租用基地建築房屋者
    ，承租人於契約成立後，得請求出租人為地上權之登記，及
    土地法第102條，租用基地建築房屋，應由出租人與承租人
    於契約訂立後二個月內，聲請該管直轄市或縣（市）地政機
    關為地上權之登記等規定，自應解為得為租地建屋契約標的
    物之基地，以得為地上權登記之土地為限，方符合法律規定
    一致性解釋原則。否則將造成法律承認租地建屋之承租人，
    不得依民法第422條之1規定，為地上權登記之請求，或承認
    租地建屋契約雙方當事人，得不依土地法第102條規定辦理
    地上權登記，致民法第422條之1及土地法第102條規定，淪
    為具文，殊非合理。按凡編為某種使用地之土地，不得供其
    他用途之使用，土地法第82條定有明文。又區域計畫公告實
    施後，不屬區域計畫法第11條之非都市土地，應由有關直轄
    市或縣（市）政府，按照非都市土地分區使用計畫，製定非
    都市土地使用分區圖，並編定各種使用地，報經上級主管機
    關核備後，實施管制。違反此管制者，得處以罰鍰，並得限
    期令其變更使用、停止使用或拆除其地上物恢復原狀，不依
    限變更土地使用或拆除建築物恢復土地原狀者，除依行政執
    行法辦理外，並得處六個月以下有期徒刑或拘役，為區域計
    畫法第15條、第21條及第22條所明文。系爭土地地目為農地
    ，使用分區為特定農業區，使用地類別為農牧用地，為兩造
    所不爭，且有土地登記簿謄本可稽，依農業發展條例第3條
    第11款規定，為耕地，依前開規定，不許為興建商業用途之
    辦公室之用，自不得作為租地建屋契約標的物之基地，系爭
    租約僅為一般租賃契約，非屬民法第426條之2或土地法第
    102 條所稱租用基地建築房屋契約。
  (二)關於上訴人請求有無理由部分：系爭租約既非屬民法第426
    條之2或土地法第102條所稱租用基地建築房屋契約，系爭土
    地亦非屬於可供建屋之基地，則上訴人先位主張其就系爭租
    約所有系爭土地有優先承買權，備位主張其就系爭土地所有
    權應有部分3502.56分之1968，有優先承買權，均無可採。
    何況上訴人並非承租系爭土地全部，系爭土地亦非全為供上
    訴人建築房屋使用之基地，上訴人先位聲明主張就系爭土地
    全部有優先承買權，亦無依據（最高法院80年度台上字第28
    47號判決參照）。再者，每宗耕地分割後每人所有面積未達
    0.25公頃者，不得分割，為農業發展條例第16條第1項所明
    文。本件上訴人所承租之土地範圍為600坪（即0.198公頃）
    ，小於0.25公頃，依前開規定，不得分割。上訴人既不得主
    張就所承租之前開600坪為分割後優先承買，則縱令將該600
    坪土地換算為系爭土地應有部分3502.56分之1968，日後亦
    不得依該應有部分比率，請求分割而取得該房屋所在基地，
    自無承認上訴人於本件拍賣，得就系爭土地應有部分3502.5
    6分之1968，為優先承買之實益，故上訴人備位聲明，亦無
    理由。至於兩造所提出之其餘攻擊或防禦方法，於本判決之
    結論，均不生影響，爰不逐一論述，附此敘明。
六、綜上所述，於原審請求確認就被上訴人所有系爭土地之優先
    承買權存在，為無理由，不應准許。原審為上訴人敗訴判決
    ，及駁回其假執行之聲請，並無不合。上訴意旨指摘原判決
    不當，聲明廢棄改判，為無理由，應駁回其上訴。又上訴人
    於本院審理時，追加備位聲明，請求確認上訴人就系爭土地
    所有權應有部分3502.56分之1968之優先承買權存在，亦無
    理由，應駁回其追加之訴。
七、據上論結，本件上訴及追加之訴，均為無理由。依民事訴訟
    法第449條第1項、第78條，判決如主文。
中    華    民    國    99    年    10    月    19    日
                    民事第六庭
                        審判長法  官  鄭三源
                              法  官  邱  琦
                              法  官  呂太郎
正本係照原本作成。
如不服本判決，應於收受送達後20日內向本院提出上訴書狀，其
未表明上訴理由者，應於提出上訴後20日內向本院補提理由書狀
（均須按他造當事人之人數附繕本）上訴時應提出委任律師或具
有律師資格之人之委任狀；委任有律師資格者，另應附具律師資
格證書及釋明委任人與受任人有民事訴訟法第466條之1第1項但
書或第2項（詳附註）所定關係之釋明文書影本。如委任律師提
起上訴者，應一併繳納上訴審裁判費。
中    華    民    國    99    年    10    月    20    日
                              書記官  黃千鶴
附註：
民事訴訟法第466條之1（第1項、第2項）：
對於第二審判決上訴，上訴人應委任律師為訴訟代理人。但上訴
人或其他法定代理人具有律師資格者，不在此限。
上訴人之配偶、三親等內之血親、二親等內之姻親，或上訴人為
法人、中央或地方機關時，其所屬專任人員具有律師資格並經法
院認為適當者，亦得為第三審訴訟代理人。

司法院資訊處製作；財團法人民間司法改革基金會備份。
